【裁判字號】    97,建上易,2
【裁判日期】    971216
【裁判案由】    給付工程款
【裁判全文】
臺灣高等法院民事判決                 97年度建上易字第2號
上訴人即附
帶被上訴人  台北縣林口鄉麗林國民小學
法定代理人  甲○○
訴訟代理人  粘舜權律師
            吳茂榕律師
被上訴人即  祐晟有限公司
附帶上訴人
法定代理人  乙○○
訴訟代理人  范綱祥律師
上列當事人間給付工程款事件，上訴人對於中華民國96年11月16
日臺灣板橋地方法院95年度建字第64號第一審判決提起上訴，被
上訴人亦提起附帶上訴，經本院於97年12月2日言詞辯論終結，
判決如下：
    主  文
原判決關於命上訴人台北縣林口鄉麗林國民小學給付部分（除確
定部分外），及訴訟費用（除確定部分外）之裁判均廢棄。
前開廢棄部分，被上訴人祐晟有限公司在第一審之訴駁回。
祐晟有限公司附帶上訴駁回。
第一（除確定部分外）、二審（含附帶上訴）訴訟費用，由被上
訴人祐晟有限公司負擔。
   事實及理由
一、原判決將上訴人即附帶被上訴人台北縣林口鄉麗林國民小學
    （下稱麗林國小）誤載為麗林國民小學，被上訴人即附帶上
    訴人祐晟有限公司（下稱祐晟公司）於本審聲請更正，應予
    准許。又祐晟公司於原審依民法第227條之2、及兩造於民國
    （下同）89年6月22日簽訂工程合約書（ 下稱系爭工程合約
    ）第4條第1項、第20條第9項之約定， 請求麗林國小賠償損
    失，嗣於本審中變更依民法第227條之2及系爭工程合約第20
    條第9項之約定、請求麗林國小賠償損失， 核其請求之基礎
    事實相同，依民事訴訟法第四百四十六條第一項但書、第二
    百五十五條第一項但書第二款之規定，亦應予准許。
二、祐晟公司起訴主張：兩造於民國（下同） 89年6月22日簽訂
    工程合約書（下稱系爭工程合約），約定由祐晟公司承攬麗
    林國小校舍新建工程中之水電工程（下稱系爭水電工程），
    總價新臺幣（下同）1,650萬元。系爭水電工程於89年7月25
    日開工， 契約預計工期為建築工程380日曆天完工後30日曆
    天完工，即開工後410日，因此系爭水電工程本應於90年9月
    7日完工，惟因建築工程包商三度易手， 且於91年更換建築
    師，93年將原四層樓建築變更設計為二層樓建築，實際完工
    日為94年10月18日，實際施工期間為1910日，較預定工期多
    出1501日，此工期延長屬不可歸責於祐晟公司之事由，且為
    兩造締約時所無法預見之情事。 兩造曾於92年9月19日就90
    年9月後陸續發生包商倒閉、 更換建築師所致工程延宕達成
    協調， 由麗林國小補償祐晟公司於92年9月19日前之訂金、
    保險費、工程管理費損失。 祐晟公司於92年12月1日繼續施
    工，依協調會結論祐晟公司完工期限為93年7月19日， 惟系
    爭工程實際完工日為94年10月17日，非可歸責於祐晟公司之
    原因而遲延增加之工期為456日，扣除颱風選舉等4.5日，合
    計麗林國小應補償祐晟公司天數為451.5日， 以此計算工程
    管理費補償為1,274,495元。又系爭水電工程自89年6月簽約
    至94年10月17日完工，期間歷經多次停工，物價指數、物價
    上漲率均攀升，合計物價上漲損失金額為1,843,611元。 上
    開金額加計5%營業稅後總計3,274,012元等情。 爰依民法第
    227條之2、系爭工程合約第4條第1項、 第20條第9項之約定
    ，求為命：麗林國小應給付祐晟公司3,274,012元及自95年9
    月1日起至清償日止，按年息5%計算利息。（ 祐晟公司於原
    審請求3,654,378元本息， 原審判命麗林國小應給付祐晟公
    司784,212元本息， 並駁回祐晟公司其餘之請求，麗林國小
    僅就敗訴部分其中753,840元本息部分聲明不服， 未據聲明
    不服部分即保險費費加計5%營業稅共30,372元本息已告確定
    ，祐晟公司就其敗訴部分中 之2,520,172元本息部分提起附
    帶上訴，兩造未聲明不服部分均告確定），並答辯聲明：上
    訴駁回；附帶上訴聲明：(一)原判決關於駁回後開第二項之訴
    部分廢棄。(二)上開廢棄部分，麗林國小應再給付祐晟公司2,
    520,172 元及自95年9月1日起至清償日止，按年息5%計算利
    息。
三、麗林國小則以：系爭水電工程完工時間，確因原承包營造廠
    倒閉，另行發包招標而延長，系爭工程雖有變更設計，惟變
    更設計過程並未停工，且麗林國小亦未通知祐晟公司全部或
    部分暫停執行， 因此不符合系爭工程合約第20條第9項約定
    。又麗林國小從未依系爭工程合約第4條約定， 以書面通知
    祐晟公司停工，祐晟公司亦未依第7條第4項第2款約定， 向
    麗林國小提出停工之書面報告，不符系爭工程合約請求補償
    之要件。依系爭工程合約第5條第1項第4款之約定：「 本契
    約無物價波動調整工程款之約定」，可知兩造已約定工程包
    價，無論工料市場發生漲落等原因，雙方均不得藉詞增減。
    且雙方於93年7月23日完成變更設計議價作業， 議價後原合
    約項目直接工程費部分變更為9,609,083元， 雙方既已重新
    議價，祐晟公司自應將物價指數波動列入議價參考指標，難
    謂物價波動非其所得預料。縱令本件有情事變更原則之適用
    ，非可全以物價變動為據，祐晟公司應就其因情事變更所受
    之損失，加以舉證。 況兩造於92年9月19日協調會議中同意
    工程管理費補償依六個月除以合約工期乘以工程合約之包商
    利潤什費為計算標準， 麗林國小已結算工程管理費508,104
    元予祐晟公司，祐晟公司不得再請求補償等語，資為抗辯。
    並上訴及答辯聲明：(一)原判決關於命麗林國小應給付祐晟公
    司753,840元本息部分廢棄。(二)上廢棄部分， 祐晟公司在第
    一審之訴駁回。(三)附帶上訴駁回。
四、祐晟公司主張兩造於89年6月22日訂立系爭工程合約， 約定
    由祐晟公司承攬麗林國小系爭水電工程， 總價1,650萬元，
    工期為建築工程380日曆天完工後30日曆天完工。 系爭水電
    工程於89年7月25日開工，依約應於90年9月7日完工， 惟因
    建築工程包商三度易手，且於91年更換建築師，93年將原四
    層樓建築變更設計為二層樓建築，實際完工日為94年10月18
    日之事實，業據提出系爭工程合約為證，且為麗林國小所不
    爭執，堪信為真正。 祐晟公司又主張兩造於92年9月19日達
    成協調， 由麗林國小補償祐晟公司於92年9月19日前之訂金
    、保險費、工程管理費損失後， 祐晟公司於92年12月1日繼
    續施工， 依協調會結論祐晟公司完工期限為93年7月19日，
    惟系爭工程實際完工日為94年10月17日，扣除颱風選舉等4.
    5日後，較預定工期增加451.5日，此工期延長屬不可歸責於
    祐晟公司之事由，且為兩造締約時所無法預見之情事，麗林
    國小應補償祐晟公司此增加工期之工程管理費補償1,274,49
    5元、物價上漲損失金額1,843,611元，及上開金額加計5%營
    業稅後總計3,274,012元等語， 惟為麗林國小所否認，並以
    上述情詞置辯。是以本件兩造爭執之要點在於：祐晟公司可
    否依系爭工程合約第20條第9項之規定， 請求麗林國小補償
    ？祐晟公司可否依民法第227條之2規定，請求麗林國小補償
    ？茲析述如下。
五、祐晟公司可否依系爭工程合約第20條第9項之規定， 請求麗
    林國小補償？
  (一)祐晟公司主張其承攬系爭工程，因麗林國小之其他承包商倒
    閉、停工等不可歸責於祐晟公司之事由，致系爭工程之完工
    期限由原定之93年7月19日延長至94年10月17日， 扣除颱風
    選舉等4.5日後，較預定工期增加451.5日，依系爭工程合約
    第20條第9項約定， 祐晟公司得請求麗林國小補償因此增加
    之必要費用3,274,012元等語。惟為麗林國小所否認， 並以
    上述情詞置辯。
  (二)按系爭工程合約第20條第9項約定：「非因可歸責於乙方（
    即祐晟公司）之情形，甲方（即麗林國小）通知乙方部分或
    全部暫停執行，得補償乙方因此增加之必要費用。但暫停執
    行期間累計逾六個月者，乙方得通知甲方終止或解除部分或
    全部本契約。」，依此約定，祐晟公司得據以請求者，以系
    爭工程發生非可歸責於祐晟公司之情事，而經麗林國小通知
    部分或全部暫停執行所因此增加之必要費用為限。
  (三)查兩造於89年6月22日簽訂系爭工程合約後， 因建築工程包
    商易手，而無法繼續施工， 嗣經兩造於92年9月19日達成協
    調，由麗林國小補償祐晟公司於92年9月19日前之訂金、 保
    險費、工程管理費損失後， 祐晟公司於92年12月1日繼續施
    工，此有協調會議記錄、求償明細表、麗林國小支出憑證、
    統一發票、祐晟公司函可稽（見本院卷(一)第140、265頁、原
    審卷(二)第48頁），且為祐晟公司所不爭執，則系爭工程於92
    年12月1日之前，縱有非可歸責於祐晟公司之事由而停工致
    增加之必要費用，亦因兩造92年9月19日達成協調而不生再
    予補償之問題。
  (四)次查，92年12月1日祐晟公司繼續施工迄系爭工程完工止，
    麗林國小除於92年12月3日及同月9日確認建築主結構變更事
    宜，依92年12月3日縣府會議決議先辦理全面停工， 因變更
    設計申請審查作業麗林國小於93年2月4日發函要求停工，但
    隨即於同月26日發函要求全面復工，有劉厥然建築師事務所
    函及附件在卷可稽（見原審卷(二)第27至33頁），此後麗林國
    小均未通知祐晟公司部分或全部暫停執行，此為祐晟公司所
    不爭執（見本院卷(一)第37頁反面）， 且自93年1月29日起至
    同年93年8月2日止，此階段雖為變更設計期間，但工程仍正
    常進行，針對原合約未變更部分繼續施工，並無停工之事實
    ，且於93年1 月2日至93年9月30日期間內祐晟公司每週均參
    與工程協調會，並於93年3月1日函覆麗林國小同意就原合約
    必須施作部分進場施工，惟變更部分待議價完成後再進場施
    工，再於93年8月5日發函表示第一次變更設計議定書於93年
    8月3日簽署完成，祐晟公司自93年8月3日繼續進場施工，此
    有協調會簽到表、祐晟公司函可稽（見原審卷(一)第269至289
    頁被證13、原審卷(二)第49、50頁，被證16、17，亦即除原合
    約繼續施做外，變更設計部分也因議價完成全面施做）。祐
    晟公司亦於94年1月14日出席工程協調會，並發言表示：「
    各項需協助項目，已協調完成，並配合營造承商。」，此有
    工程協調會簽到表及會議紀錄（見原審卷(一)第200、201頁被
    證7、8）可證；證人即監造建築師劉厥然證稱：良錦營造公
    司於94年1月間施作緊急灌漿、 整修等工程期間並未停工，
    且該期間均有施作，緊急灌漿期間水電工程仍有施工之必要
    ，例如屋頂漏水口要預留管線仍必須施工，就整體工程而言
    比例不算很多等語（見原審卷(二)第15頁），益加可證建築部
    分一直進行施作，祐晟公司承攬之水電部分亦配合施工，故
    系爭工程顯無系爭合約第20條第9 項前段所約定麗林國小通
    知祐晟公司部分或全部暫停執行之補償情事。
  (五)祐晟公司雖主張系爭工程合約第20條第9項所約定暫停執行
    施工之通知，應解為麗林國小之義務，而非權利，否則麗林
    國小故意不為通知，即可免其補償責任，顯失情理之平；依
    此，系爭工程延宕之情節不可歸責祐晟公司，於實際情形雖
    麗林國小未為通知，仍應解為已合於前引合約條款之約定，
    麗林國小有補償祐晟公司因此增加必要費用之義務云云。惟
    查系爭工程合約第7條第4項第1款約定：「本契約履約期間
    ，有下列情形之一者，確非可歸責於祐晟公司，而需延展履
    約期限者，祐晟公司應於事故發生或消滅後，儘速以書面申
    請延展履約期限。」、同條項第2款約定：「前目事故之發
    生，致本契約全部或部分必須停工時，其停工及復工，祐晟
    公司應向上訴人提出書面報告。」（見原審卷(一)第33、34
    頁）。故如果系爭工程發生變更設計、其他廠商承包系爭合
    約相關工程之延誤而影響履約進度等非可歸責於祐晟公司之
    情形，致系爭合約全部或部分必須停工，而麗林國小故意不
    為停工通知，祐晟公司大可依系爭合約第7條第4項第2款提
    出停工書面報告，或依第1款以書面申請延展履約期限，然
    祐晟公司於其完工前，始終未曾依此約定向麗林國小提出停
    工之書面報告，亦未申請延展履約期限，顯見祐晟公司認該
    建築工程之延誤並未影響其權益，亦未造成其損失，無申報
    停工之必要。祐晟公司置其依約得行使之停工或展期之權利
    於不顧，事後再以麗林國小故意不履行停工之通知義務主張
    麗林國小應負補償責任，倒果為因，自無可採。
  (六)再查，依麗林國小與瑞基營造股份有限公司（以下稱瑞基公
    司）於92年7月30日所簽訂之工程合約第七條約定：「一、
    本契約乙方同意於甲方通知日起七日內開工，並於開工之日
    起三二０日曆天完工。…三、本契約如需辦理變更，其工程
    項目或數量有增減時，履約期限得由雙方視實際需要議訂增
    減之。」，瑞基公司於92年8月5日申報開工，有工程契約書
    、瑞基公司函、開工報告可稽（見本院卷(一)第122至124頁）
    。基此，未扣除颱風天時完工日期應為93年6月19日。嗣麗
    林國小與瑞基公司於93年6月15日就變更設計議價，從6月20
    日起計算，增加工期176天，此有開標紀錄可資為證（見本
    院卷(一)第125頁）。故系爭工程依據兩造重新議約協議，關
    於完工日期最早應為94年1月12日。是以祐晟公司對於工期
    及契約價金（含物價上漲等因素）在與麗林國小重新議價時
    ，均已經充分瞭解，依此系爭工程正確完工日期應必須由93
    年6月19日因重新議價而延長至94年1月12日。此部分尚未扣
    除因颱風必須扣除之工期，颱風應扣除日期及天數：93 年7
    月2日及93年7月3日因「敏督莉」颱風停工2天、93年8 月11
    日及93年8月12日因「蘭寧」颱風停工2天、93年8月24 日及
    93年8月25日因「艾利」颱風停工2天、93年10月25日停工1
    天，此有施工日報表及人事行政局列印網頁（見本院卷(一)第
    128至134頁）可憑，共計因颱風停工7天。祐晟公司雖主張
    麗林國小與瑞基公司變更設計議價所增加工期之約定，所生
    之不利益自無要求伊承受之理云云。惟兩造是在麗林國小與
    瑞基公司於93年6月15日就建物變更設計議價後之93年7月23
    日才進行議價， 其議約內容第1項即為「工期依原合約規定
    辦理，即建築完工後30天」，故祐晟公司斷無不知瑞基公司
    建築完工日期已因變更設計而增加工期176天乙事， 如祐晟
    公司認麗林國小與瑞基公司變更設計議價所增加工期之約定
    對其不利益，應無於其後與麗林國小為議價之理，是以祐晟
    公司上開主張，並不足採。 祐晟公司又主張93年7月23日議
    價係針對新增工程項目，而本件之請求係針對原合約項目有
    關之部分云云，惟祐晟公司所施作之原合約項目及新增工程
    項目，均為同一水電工程，祐晟公司亦自承原合約項目完工
    日與新增工程項目完工日，有些項目無法切割等語（見本院
    卷(二)第26頁）， 故93年7月23日兩造議價時所約定之完工日
    ，顯係就系爭工程含新增工程項目之全部完工日之約定。是
    以，系爭工程縱有延長工期， 亦僅為自94年1月20日起至系
    爭工程結束之94年10月18日止， 其日期計算應為273日（計
    算式：13+28+31+30 +31+30+31+31+30+18＝273） ，祐晟公
    司避不談93年7月23日兩造議價時重新約定之完工日 ，誇大
    工期延長達451.5日，並無可採。 又系爭工期雖有延長，然
    上開延長之工期間，並無麗林國小通知祐晟公司部分或全部
    暫停施工之情事， 亦無祐晟公司依系爭合約第7條第4項第2
    款提出停工書面報告， 或依第1款以書面申請延展履約期限
    之情事，無從認定系爭工程有停工之事實，參酌系爭合約第
    四條第二項約定：「變更設計之作業，如必須使進行中之工
    程停工時，甲方（麗林國小）同意預估復工時間，以書面通
    知乙方配合，如停工期間累計逾三個月以上時，乙方得請求
    就超過三個月以上期間之管理費及合理之損失補償。」（見
    原審卷(一)第31頁），亦以停工期間累計逾三個月以上時，祐
    晟公司始得就超過 3個月以上期間請求管理費及合理之損失
    補償，祐晟公司於本審中並未主張依系爭合約第四條第二項
    約定請求補償管理費等之損失，益見系爭工程並無停工期間
    累計逾三個月以上之事，祐晟公司徒以工期有延長之情事，
    主張麗林國小應依系爭工程合約第20條第9項約定補償其特
    價上漲及工程管理費增加之損失云云，亦無可採。
  (七)末查，系爭工程合約第20條第9項所約定補償之費用以祐晟
    公司因「麗林國小通知停工」所「增加之必要費用」為限，
    而祐晟公司既未證明麗林國小有通知停工之事實，亦未證明
    其因停工實際所增加之必要費用為何，其徒以工期延長期間
    ，必生工程管理費及物價上漲損失，自屬系爭工程合約第20
    條第9項規定之增加之必要費用，祐晟公司可依該規定請求
    麗林國小補償云云，自無可採。
六、祐晟公司可否依民法第227條之2規定，請求麗林國小補償？
  (一)祐晟公司主張系爭工程預定工期為410日， 實際施工期間為
    1910日，比預定之410日多出1500日， 此係因建築工程包商
    停工、更換建築師和變更設計所致之工期遲延，非締約時所
    得預料，祐晟公司因此受有工程管理費增加之損失，且本件
    之物價波動係發生於預定履行期限之後， 自有民法第227條
    之2情事變更原則之適用等語。惟為麗林國小所否認， 並以
    上述情詞置辯。
  (二)按民法第227條之2第1項規定：「契約成立後， 情事變更，
    非當時所得預料，而依其原有效果顯失公平者，當事人得聲
    請法院增、減其給付或變更其他原有之效果。」，故適用此
    規定請求增減給付者，以該情事變更非契約成立當時所得預
    料，且依契約原有效果顯失公平者為限。
  (三)經查系爭工程合約第5條第1項第4款約定：「 本契約無物價
    波動調整工程款之規定。」（見原審卷(一)第33頁），足證兩
    造於簽訂系爭工程合約時，已預料系爭工程履約期限內可能
    發生之物價波動情事，是工程履約期限內之物價波動，尚難
    認係有情事變更原則之適用。況兩造於92年9月19 日協調會
    議紀錄附註會議結論說明5.亦載明：「13項物價上漲補償費
    依工程合約第五條第一款第四目『本契約無物價波動調整工
    程款之規定』尚無法給於補償』。」（ 見原審卷(一)第68頁）
    ， 祐晟公司並依該會議結論領取由麗林國小補償之92年9月
    19日前之訂金、保險費、 工程管理費損失後於92年12月1日
    再度進場繼續施工，足證祐晟公司再度進場繼續施工時，亦
    明知且同意系爭工程排除物價波動之適用，自難認物價波動
    係兩造於締約時所難以預料之情事變更。
  (四)次查，系爭工程合約第4條第1項約定：「本契約因事實之需
    要，甲方（即麗林國小）有隨時以書面通知乙方（即祐晟公
    司）辦理變更設計之權，乙方同意變配合辦理。變更設計後
    之價金依下列方式調整之：1.原有工程項目之增減數量以本
    契約各該項目之單價計算；2.新增工程項目部分，增加數量
    以雙方議定之單價計價；3.因變更設計而需廢棄拆除乙方已
    履約完成之部分項目，由甲方按實核驗收數量以本契約相關
    單價計給外，並酌補拆除清理、退運費及合理之損失。如屬
    特殊材料確無法退貨時，得由甲方按本契約單價收購。」，
    第2項約定：「變更設計之作業，如必須使進行中之工程停
    工時，甲方同意預估復工時間，以書面通知乙方配合，如停
    工期間累計逾3個月以上時，乙方得請求就超過3個月以上期
    間之管理費及合理之損失補償。」、第7條第3項亦約定：「
    本契約如需辦理變更，其工程項目或數量有增減時，履約期
    限得由雙方視實際需要議定增減之。」（見原審卷(一)第31
    、33頁），堪認兩造於系爭工程合約第4條已約定如系爭工
    程變更設計，兩造得視實際需要變更履約期限，另變更設計
    致停工逾3個月以上時，祐晟公司並得請求因此發生管理費
    及各種損失之補償，並就變更設計時之價金調整方式加以約
    定，自難認變更設計致工期延長係兩造締約時所難以預料之
    情事變更。
  (五)再查，因可歸責於麗林國小之其他廠商之事由，致系爭工程
    履約期限延長，亦非兩造於締約時難以預料之情事變更。此
    觀系爭工程合約第7條第4項第1款第5目約定：「本契約履約
    期間，有由甲方自辦或甲方之其他廠商承包本契約相關工程
    之延誤而影響履約進度者，確非可歸責於乙方，而需展延履
    約期限者，…」；第20條第7項、第8項、第9項分別約定：
    「七、乙方未依本契約規定履約者，甲方得隨時通知乙方部
    分或全部暫停執行，至情況改正後方准恢復履約。八、有前
    款情形者，乙方不得就暫停執行請求延長履約期限或增加本
    契約價金。九、因非可歸責於乙方之情形，甲方通知乙方部
    分或全部暫停執行，得補償乙方因此而增加之必要費用，但
    暫停執行期間累計逾六個月者，乙方得通知甲方終止或解除
    部分或全部本契約。」（見原審卷(一)第33、34、50頁）即明
    。故兩造於訂約時，已就因可歸責於兩造、或不可歸責於兩
    造之事由，致系爭工程合約履約期限延長，甚至停工時關於
    系爭工程合約履行期限暨補償費用等問題之處理，均加以約
    定，而因可歸責於麗林國小其他包商致系爭工程停工，即屬
    非可歸責於雙方之事由所致之契約履行期間展延，自應適用
    系爭工程合約第4條、第20條關於履約期限展延、 契約終止
    、解除及暫停執行之相關約定處理，是系爭工程因麗林國小
    之營造廠商倒閉、停工所生之履行期限延長，自為兩造於訂
    約時已經預見，並屬系爭工程合約第4條、 第20條規定規範
    範圍內，尚難認係系爭工程合約成立後發生之情事變更，更
    難認非兩造締約當時所難預料，自無民法第227條之2之適用
    ，故祐晟公司主張本件應依民法第227條之2之規定，增加麗
    林國小之給付云云，尚屬無據。
  (六)又，系爭工程因變更設計而於93年6月15日重新招標，經兩
    造議價結果，因議價金額高於底價而無法決標。嗣麗林國小
    於93年7月23日就系爭工程新增項目招標，經兩造議價結果
    ，由祐晟公司以590萬元決標，其議約內容：「1.工期依舊
    合約規定辦理，即建築完工後30天。2.原合約增減帳依據變
    更後之預算書。」，有兩造簽章之開標紀錄可稽（見本院卷
    (一)第126、127頁），兩造復於93年7月30日簽訂議定書，約
    定系爭工程變更設計後總金額為16,872,481元（原合約總價
    為16,500,000元），其中原合約項目金額為10,972,481元、
    新增工程項目金額為5,900,000元，有議定書乙冊（外放證
    物）及其內之變更設計詳細表、第一次變更設計分析表（見
    原審卷(一)第128、268、100頁）可稽。兩造既於系爭合約89
    年6月22日簽訂後四年再重新議價，足證兩造合意按重新議
    價之金額取代原合約之金額，而依常情，被上訴人於重新議
    價時理應已將物價指數波動列入議價參考指標，其事後空言
    指稱物價波動非其所得預料，本件有不可預料性之情事存在
    云云，自無可採。況系爭工程已於兩造簽訂議定書後約一年
    二個月完工，而上開議定書中所附之詳細表、分析表中，均
    列有包商利潤什費之項目，亦可證兩造已就工程管理費重新
    議定，縱系爭工程工期有延展之情事，祐晟公司既未舉證證
    明該展延工期間其有支出管理費之必要情事，亦未證明其實
    際支出之管理費為何，依系爭合約原有效果有何顯失公平之
    處，是以祐晟公司主張依民法第227條之2之規定，麗林國小
    應增加給付物價上漲損失及管理費云云，並無可採。
七、綜上所述， 系爭工程並無系爭合約第20條第9項前段所約定
    麗林國小通知祐晟公司部分或全部暫停執行之補償情事，其
    變更設計致工期延長亦非兩造締約時所難以預料之情事變更
    ，故祐晟公司依系爭工程合約第20條第9項及民法第227條之
    2規定，請求麗林國小補償工程管理費補償1,274,495元、物
    價上漲損失金額1,843,611元， 及上開金額加計5%營業稅後
    總計3,274,012元及自95年8月24日準備書狀送達翌日即95年
    9月1日起至清償日止，按年息5%計算之法定遲延利息，為無
    理由，應予駁回。 原審判命麗林國小給付其中753,840元本
    息，自有未洽。麗林國小上訴意旨就此部分指摘原判決不當
    ，求予廢棄改判，為有理由，爰由本院予以廢棄改判如主文
    第二項所示。 至於其餘不應准許之2,520,172元本息部分，
    原審為祐晟公司敗訴之判決核無違誤，祐晟公司附帶上訴意
    旨，就此部分，仍執陳詞，指摘原判決不當，求予廢棄，為
    無理由，應駁回其附帶上訴。
八、因本案事證已臻明確，兩造其餘主張、陳述及所提之證據暨
    攻擊防禦方法，經本院審酌後，認均與本案判斷結果無影響
    ，毋庸再予一一審酌，附此敘明。
九、據上論結，本件麗林國小之上訴為有理由，祐晟公司之附帶
    上訴為無理由，爰判決如主文。
中    華    民    國    97    年    12    月    16    日
                    民事第十庭
                        審判長法  官  黃豐澤
                              法  官  林麗玲
                              法  官  蕭艿菁
正本係照原本作成。
祐晟有限公司如不服本判決，應於收受送達後20日內向本院提出
上訴書狀，其未表明上訴理由者，應於提出上訴後20日內向本院
補提理由書狀（均須按他造當事人之人數附繕本）上訴時應提出
委任律師或具有律師資格之人之委任狀；委任有律師資格者，另
應附具律師資格證書及釋明委任人與受任人有民事訴訟法第466
條之1第1項但書或第2項（詳附註）所定關係之釋明文書影本。
中    華    民    國    97    年    12    月    16    日
                              書記官  王秀雲
附註：
民事訴訟法第466條之1（第1項、第2項）：
對於第二審判決上訴，上訴人應委任律師為訴訟代理人。但上訴
人或其他法定代理人具有律師資格者，不在此限。
上訴人之配偶、三親等內之血親、二親等內之姻親，或上訴人為
法人、中央或地方機關時，其所屬專任人員具有律師資格並經法
院認為適當者，亦得為第三審訴訟代理人。


司法院資訊處製作；財團法人民間司法改革基金會備份。
